Manuscrits et fonds d'archives
Bibliothèque nationale de France
Manuscrits et fonds d'archives. Département des Manuscrits. Américain.
Américain 1-77
Bibliothèque nationale de France. Département des manuscrits 58 rue de Richelieu 75002 Paris Tél.: 01.53.79.59.59 http://www.bnf.fr
- Américain: présentation de la collection, Anciens possesseurs: Clérambault, Orbigny, Alcide d' (1802-1857), Abbé Brasseur de Bourbourg, Étienne-Charles (1814-1874), comte Charencey, Hyacinthe de (1832-1916)
  Le fonds des manuscrits américains de la Bibliothèque nationale de France comprend 77 manuscrits relatifs à une soixantaine de langues ou dialectes de l’Amérique, datant des XVIIe, XVIIIe et XIXe siècles. Ils concernent le Canada, l’Amérique du Nord, Terre-Neuve, le Mexique, le Guatemala, l’Argentine, la Bolivie, le Brésil, le Chili, l’Équateur, la Guyane, le Paraguay. Les manuscrits mexicains (aztèques et mayas) forment un fonds spécifique. Avant 1860, ces manuscrits étaient inscrits dans le Supplément français. Le noyau de la collection est constitué de dix volumes concernant les dialectes de l’Amérique centrale, recueillis par Clérambault, en juillet 1837, auxquels s’ajoutèrent en 1857 dix volumes de la collection d’Alcide Dessalines d’Orbigny (1802-1857), relatifs à des dialectes d’Amérique du Sud, puis, en 1883, 37 manuscrits de la collection de l’abbé Brasseur de Bourbourg (1814-1874) provenant eux-mêmes de la bibliothèque d’Alphonse Pinart (1852-1911). Par la suite, des dons et des achats ont complété ce fonds: en 1898, trois manuscrits ont été donnés par le comte de Charencey. La plupart des ouvrages sont des traductions, faites par des missionnaires, de textes religieux en langues indiennes (catéchismes, vies de saints, doctrine, sermons, sacrements) et de nombreux vocabulaires et grammaires, parfois de langues actuellement disparues (cf. Kitemoka, de la famille çapakura, de la région des rives du Rio Blanco en Bolivie, ou Kanicana du Rio Machupo). À noter le numéro 57 qui est une Histoire universelle jusqu’à la conquête, en kiçe. À la différence du fonds mexicain où se trouvent des documents d’origine indienne, ces manuscrits sont le plus souvent de mains européennes. Tous sont en écriture latine, excepté le numéro 34 en hiéroglyphes des Indiens Mikemak de Terre-Neuve.
  Le noyau de ce fonds est constitué par les 10 volumes recueillis par Clérambault en 1837, puis par les 10 volumes de la collection Dessalines d'Orbigny, entrés en 1857 et enfin par 37 volumes de l'abbé Brasseur de Bourbourg. Par la suite, dons et achats ont complété ce fonds.
  Catalogues imprimés
  Étienne-Charles Brasseur de Bourbourg, Bibliothèque mexico-guatemalienne: précédée d’un coup d’oeil sur les études américaines dans leur rapports avec les études classiques et suivie du tableau par ordre alphabétique des ouvrages de linguistique américaine contenus dans le même volume, rédigée et mise en ordre d’après les documents de sa collection américaine, Paris: Maisonneuve, 1871, 1 vol. (XLVII-183 p.). Disponible en ligne, url: <http://gallica.bnf.fr/ark:/12148/bpt6k5489737d>, ou avec recherche plein-texte possible, url: <https://archive.org/details/bibliothequemexi00brasiala>.
  Catalogue des livres rares et précieux, manuscrits et imprimés principalement sur l’Amérique et sur les langues du monde entier, composant la bibliothèque de M. Alph.-L. Pinart et comprenant en totalité la bibliothèque Mexico-Guatémalienne de M. l’abbé Brasseur de Bourbourg: [vente du lundi 28 janvier au mardi 5 février 1884… rue des Bons-Enfants, 28 (Maison Silvestre), salle n° 1 par le ministère de Me Maurice Delestre,… assisté de M. Em. Paul,...], Paris: Vve A. Labitte, 1883, 1 vol. (VIII-248 p.). Disponible en ligne, url: <https://archive.org/details/cataloguedesliv00bourgoog> (avec prix mais sans les pages 157-158), ou url: <https://archive.org/details/cihm_61039> (sans prix).
  Omont, Henri, Catalogue des manuscrits américains de la Bibliothèque nationale, Paris, E. Champion, 1925. Disponible en ligne, url: <http://gallica.bnf.fr/ark:/12148/bpt6k255704n>.
  Omont, Henri, Catalogue des manuscrits américains de la Bibliothèque nationale, Paris, E. Champion, 1925. Version annotée de la banque de renseignement bibliographique comportant deux corrections manuscrites, p. 7 (Américain 3-5) et p. 18 (Américain 59). Disponible en ligne, url: <http://gallica.bnf.fr/ark:/12148/btv1b10318620n>.
  McQuown, Norman A., Catalogue des manuscrits américains conservés dans le Fonds Américain, le Fonds Mexicain et d’autres Fonds de la Bibliothèque Nationale à Paris, Chicago: University of Chicago Library, 1989, 1 vol. (516 p.). (Microfilm Collection of Manuscripts on Cultural Anthropology, series XXVIII; 151).
  Inventaire manuscrit
  « Fonds étrangers. Dialectes américains ». [Recense les manuscrits jusqu’au n° 74. Non folioté. Il est actuellement conservé dans le fonds des manuscrits mexicains, sous la cote Mexicain 429].
  Livres imprimés
  Parmenter, Ross; Schaefer Dentzel, Carl (préf.), Explorer, linguist, and ethnologist: a descriptive bibliography of the published works of Alphonse Louis Pinart, with notes on his life, Los Angeles: Southwest Museum, 1966, 1 vol. (XI-57 p.). (F.W. Hodge Anniversary Publication Fund. [Publications]; 9).
  Brasseur de Bourbourg, Charles Étienne; Sainson, Katia (éd.), The manuscript hunter: Brasseur de Bourbourg’s travels through Central America and Mexico, 1854-1859, Norman: University of Oklahoma Press, [2017], 1 vol. (XIII-288 p.). (American exploration and travel series; 84).
  Articles consacrés au fonds en général
  Omont, Henri, « Catalogue des manuscrits américains de la Bibliothèque nationale », Revue des bibliothèques, 1925, n° 35, p. 90-110.
  Berthier, Annie, « Américain », in Berthier, Annie (dir.), Manuscrits, xylographes, estampages: les collections orientales du Département des manuscrits: guide, Paris: Bibliothèque nationale de France, 2000, p. 132. Disponible en ligne, url: http://gallica.bnf.fr/ark:/12148/bpt6k209175g/f132.item.
  Weiss, Valentine, « Un grand normand: Charles, Félix, Hyacinthe Gouhier, comte de Charencey, linguiste, anthropologue et homme politique (1832-1916) », Mémoires de l’Académie des sciences, arts et belles-lettres de Caen, 1998, 36, p. 175-204.
- Grammaire algonquine ou des sauvages de l’Amérique septentrionale, avec la description du pays, journaux de voyages, mémoires, remarques sur l’histoire naturelle, etc., etc., 1672-1674; Américain 1; Supplément français 5116; Impr., X + 1613 C.; Papier
  Il existe une version numérisée de ce document.
  Composé, à ce qu’il paraît, en 1672, 1673, 1674, par Louis Nicolas, prêtre missionnaire, natif de la ville d’Aubenas, en Languedoc.
  Louis Nicolas (actif de 1667 à 1675), prêtre jésuite français, fut envoyé au Canada en tant que missionnaire et y demeura jusqu’en 1675. Il voyagea beaucoup et se passionna pour les gens, les langues, la flore et la faune de la Nouvelle-France. Il rédigea trois ouvrages majeurs, qui ne furent pas publiés de son vivant, mais qui lui survécurent sous forme manuscrite: Histoire naturelle des Indes occidentales, le manuscrit illustré appelé Codex canadensis, et le document présenté ici, Grammaire algonquine ou des sauvages de l’Amérique du Nord. Nicolas vécut un certain temps à la maison des Jésuites de Sillery (aujourd’hui à Québec). En 1667, il partit pour sa première mission en compagnie du père Claude Allouez chez les Outaouais, près du lac Supérieur. Par la suite, il passa une année sur les terres des Iroquois au sud du lac Ontario. Il revint à Sillery en 1671, et grâce à ses connaissances acquises en algonquin, il rédigea sa grammaire de 1672 à 1674. Le manuscrit de Louis Nicolas porte les marques évidentes de ses propres révisions, en particulier les premières pages, où il expose le grand projet de créer non seulement une grammaire algonquine, mais aussi un catéchisme complet dans cette langue. Il désirait également créer une topographie du Nouveau Monde, comprenant l’histoire naturelle de la vie végétale et animale, ainsi qu’un document sur la politique, les coutumes et la religion des autochtones. Le manuscrit est signé « Messire Louis Nicolas Prêtre » et dédié au Dauphin, héritier du roi louis XIV. Ses années de missionnaire ne connurent jamais de franc succès, et Louis Nicolas repartit pour la France en 1675. Il fut libéré de l’ordre des jésuites en décembre 1678, mais il conserva sa fonction de prêtre. On ne sait rien de la vie qu’il mena par la suite, ni la date, ni le lieu de sa mort.
  Warkentin, Germaine, “Aristotle in New France: Louis Nicolas and the Making of the Codex Canadensis”, French Colonial History, 2010, n° 11, p. 71‒107. Disponible en ligne, url: <https://www.jstor.org/stable/41938198>.
- Catecismo de la Doctrina christiana, en idioma kiche y castellano; se divide en tres partes, con el fin de que cada parte se alterne los domingos y dias festivos de todo el año., XVIIIe siècle; Américain 2; Supplément français 3111; Papier
  Page 75. Agradecimiento a la santa Passion de nuestro grande señor Jesu Christo, para resarlo cada viernes.
  Texte à 2 colonnes, kiché en noir et espagnol en rouge.
  A la fin du catéchisme, les initiales: “O.S.C.S.ME.C.AR”
  Provient de Clérambault
- Theologia indorum. Yndustriacion de los Yndios en la fe, en laqual se trata vida y milagras [sic], y passion, resurrection y ascension de Christo nostro Señor, y todo lo que conviene guardar, y obrar, y creer a todo fiel christiano, ynterpretado en la lengua guatematelca., Américain 3-5; V. 437-439; Supplément français 3128; Papier. 188, 185 et 275 feuillets. 202 x 145 mm. Reliure veau brun gaufré, avec les armes de Quiñones de León, ou Velasco de Salazar, sur le premier volume; 1553, 1605
  A la fin du n° 4, n° 438 (anc. co. 25), on lit la date de 1553, et, de même main, une mention du R. P. Domingo de Vigo, de l’Ordre de Saint-Dominique, avec la date du 16 septembre 1605.
  Quiñones de León, ou Velasco de Salazar
- « Sancturale hiemale ». Recueil de sermons pour les fêtes de différents saints, Américain 6; V. 440; Papier. 76 feuillets. 210 x 155 mm. Reliure veau brun gaufré, avec les armes de Quiñones de León; XVIIe siècle
  Sermons pour les fêtes de saint André, Conception de la sainte Vierge, saints Thomas, Etienne, Jean l’Evangéliste, Purification de la sainte Vierge, saint Mathias, Annonciation de la sainte Vierge, saints Marc, Philippe et Jacques, Invention de la sainte Croix et saint Barnabé.
  Copie d’un Sanctoral, partie d’hiver, imprimé (signatures: San.hie. A-Kiiiij).
  Au bas du titre: Del uso de Fray Po Orroz
- Vocabulario en lengua castellana y guatemalteca, que se llama ‘Cak chi quel chi’, Américain 7; Supplément français 3310; Papier. 251 feuillets. 210 x 150 mm. Reliure parchemin; XVIIe siècle
  Début: A para llamar, si es a hombre, ‘Tace’; si es a mujer ‘Tece’...
  Fin: ... ‘Zumbar’...
  Numérisation du microfilm conservé à la Brigham Young University,
  Ortwin Smailus, Vocabulario en lengua castellana y guatemalteca que se llama cakchiquel chi: análisis gramatical y lexicológico del cakchiquel colonial según un antiguo diccionario anónimo, Bibliothèque nationale de Paris-Fond americaine n°7. Hamburg: Wayasbah, 1989, 3 vol. (III-234, 877 p.); 21 cm. (Wayasbah Publication; 14).
- Arte breve de la lengua otomi, compuesto por el Padre Fray Alonso Urbano, de la Orden de N. P. S. Augustin, de las letras del A b, c., Américain 8; Supplément français 3312; Papier. XVI et 422 feuillets. 230 x 168 mm. Reliure parchemin; 29 octobre 1605
  Début de la grammaire: A esta lengua le faltan 4 letras que son f, l, r, s...
  Début du vocabulaire: A denotando la persona que padece c. qui ki. vi. A para llamar...
  Au fol. 419vo, la mention: Acabose este vocabulario a 29 de otubre de 1605.
- Arte de la lengua qiche, compuesto por N. M. R. P. Fray Bartholome Anleo, religioso Menor de N. S. Padre san Francisco, Américain 9; Supplément français 3338; Papier. 67 feuillets. 205 x 145 mm. Reliure parchemin; 26 août 1744
  Début: Orthographia. De la pronunciacion... Antes de entrar en la explicacion...
  A la fin (fol. 63vo 66), on lit: Este arte de lengua qiche fue compuesto por N. M. R. P. Fr. Bartholome de Anleo, cuyo original tubo N. M. R. P. Fr. Antonio Melian de Betancur..., y su P. M. R. me lo dono a mi Fr. Antonio Ramirez de Utrilla; de cuyo original fue traslado este de mi mano, y le acabe en veinte y seis de agosto, en el Pueblo de N. S. P. San Francisco Sanahachel [i.e., Panajachel] año de 1744. Frater Antonius Ramirez de Utrilla.
- « Theologia Indorum », par le P. Domingo de Vigo, Américain 10; Supplément français 3339; Papier. 105 feuillets, à 2 colonnes. 200 x 148 mm. Couverture en peau noire; XVIIe siècle
  Texte du manuscrit Américain 4, et à la fin la même date: 1553
  Fol. 103. Fragment de glossaire quiché-espagnol.
- Marial sacro y Santoral. Sermones en la lenga qijche, escritos por varios autores, principalmente por une Yndio, por lo qual hay ucho que correjir, o emendar en todos los textos latinos. – Pertenece al uso del P. P. Fr. I. A. Sr. hijo de la santa provincia del dulcissimo nombre de IHS de Guatemala, año de 1796., Américain 11; Supplément français 3340; Papier. 160 feuillets. 10 x 150 mm. Couverture parchemin; 1796
  Début: Sermon de N. Sra. Natividad.
  Frauke Sachse, Documentation of Colonial K’ichee’ Dictionaries and Grammars, FAMSI, 2007, p. 25. Disponible en ligne, url: <http://www.famsi.org/reports/06009/06009Sachse01.pdf>. Frauke Sachse le date de 1706. La date imprimée d’H. Omont a-t-elle été mal lue ?
  Numérisation du microfilm conservé à la Brigham Young University
- Vocabulaire espagnol-quiché, Américain 12; Supplément français 3341; Papier. 16 feuillets. 210 x 138 mm. Reliure basane noire, portefeuille; XIXe siècle
  Fol. 1. Nombres de pajaros en lengua qiche [Noms des oiseaux en langue K’iche’].
  Fol. 10. Comidas y comestibles [Alimentation et épicerie]
  Fol. 12. Bevida [Boisson].
  Fol. 13. Planetas [Planètes].
  Fol. 14. Colores [Couleurs].
  Fol. 15. Ropa y vestuario [Vêtements]
- Pétitions en kakchikel et Sermon en quiché, Américain 13; Supplément français 3341, 2.; Papier. 19 feuillets. 210 x 155 mm. Cartonné; XVIIIe siècle
  Fol. 1. Formules de pétitions et de lettres d’Indiens, avec prières, en kakchikel et espagnol.
  F. 17. Sermon, en langue quiché, sur le texte: Qui amat patrem aut matrem plus quam me non est me dignus... Math., c. 10. Incomplet de la fin.
- Vocabulaire espagnol-kakchikel, Américain 14; Supplément français 3343; Papier. 199 feuillets. 212 x 155 mm. Reliure basane noire, portefeuille; XIXe siècle
  Copie du manuscrit Américain 7, incomplète des premiers feuillets: Alabastro,... Alamano,... Alandre... – ... Zumbar...
- Arte de lengua kakchikel, del usso de Fr. Estevan Torresano, prer. Año de 1754, Américain 15; Supplément français 5076; Papier. 143 feuillets. 148 x 102 mm. Reliure cuir noir gaufré; 1er janvier 1754 ?
  Début: El nombre en esta lengua no tiene declinacion...
  Fol. 117: Parallelo en las lenguas kiche, cakchiquel y tzutuhil.
  Provient de Clérembault
  Mentionné par: Frauke Sachse, "Reconstructing the Anonymous Franciscan K’ichee’ Dictionary", Mexicon, vol. 31, no. 1, 2009, p. 10–18. Disponible en ligne, url: <http://www.jstor.org/stable/23759431>.
  Daniel G. Brinton, "A Grammar of the Cakchiquel Language of Guatemala", Proceedings of the American Philosophical Society, vol. 21, n°. 115, Apr., 1884, p. 345-412.
  A comparer avec UPenn Ms. Coll. 700, Item 54
  Copie de Daniel Garrison Brinton à télécharger depuis cette adresse
- Vocabulaire algonquin-français, Américain 16; Supplément français 5807; Anc. Impr. X + 1613 D.; Papier. 59 feuillets. 200 x 142 mm. Demi-reliure; XVIIIe siècle
  Début: Aba, retour... – Finit à la lettre T.
- Petit dictionnaire de la langue des Iroquois de la nation d’Agnié, Américain 17; Supplément français 5062; Papier. 84 feuillets. 165 x 110 mm. Demi-reliure; XVIIIe siècle
  Début: Aage, ad s[i]gnandam ætatem utuntur verbo guien...
  Au verso du premier feuillet de garde, on lit: Il est de la main de M. le marquis de La Galissonière, lieutenant général des armées navales, qui a commandé l’armée navale lors du combat contre l’amiral Bingh, en passant M. le maréchal de Richelieu pour la conqueste de Mahon.
- Rudiment de la langue mikemak, Américain 18; Supplément français 5086; Anc. Impr. X + 1613 A.; Papier. 11 feuillets. 175 x 122 mm. Demi-reliure; XVIIIe siècle
  Exposé des cinq conjugaisons des verbes.
  Sous le n°8, des “Rudiments de la langue mikemak, en 1613. S. L n. d., in-4, demi-rel. mar. r. avec coins. Copie manuscrite faite dans ces dernières années, comprenant 25 ff.” figurent dans le Catalogue des livres rares et précieux, manuscrits et imprimés: principalement sur l’Amérique et sur les langues du monde entier, composant la bibliothèque de m. Alph.-L. Pinart et comprenant en totalité la bibliothèque Mexico-Guatémalienne de m. l’abbé Brasseur de Bourbourg, Paris, Paris, Vve A. Labitte, 1883.
- Arte de la lengua chiquita, Américain 19; Supplément français 5831; Papier. 439 pages. 200 x 135 mm. Demi-reliure; XVIIIe siècle
  Début: De la pronunciacion. Tiene esta lengua...
  1862: acq. librairie Tross.
  Une transcription du manuscrit, partiellement de la main d’Alphonse Louis Pinart se trouve à la Bancroft Library, sous le titre: Arte de la Lengua Chiquita: Pueblo de San Xavier de Chiquitos, Bolivia, 1718, 434 p. Cote: BANC MSS Z-D 4.
  Voir aussi en relation le Codex- 99-136 de la John Carter Brown Library.
- Bocabulario de la lengua de les Chiquitos, Américain 20; Supplément français 5832; Papier. 578 feuillets. 202 x 140 mm. Demi-reliure; XVIIIe siècle
  Début: Litera A. Ade el que desea...
  1862: acq. libraire Tross.
- Vocabulario de la lengua chiquita, parte 2a: Chiquito-Español, Américain 21; Supplément français 5833; Papier. 463 feuillets. 292 x 200 mm. Demi-reliure; XVIIIe siècle
  Fol. 449. Parte 3a. De la Raizes.
  Début du prologue de la 2e partie: Este es el ‘Mare magnum’... et de la 3e partie: Aunque esta 3a parte sea tan pequeña...
  Au-dessous du titre, la mention: Del Pueblo de S. Xavier.
- Sermones sobre los Evangelios y fiestas del año en la lengua matalzingue de las Indias. 2ème partie seule., Américain 22; V. 226; Papier. Feuillets 62 à 285. 205 x 150 mm. Reliure en parchemin blanc gaufré; XVIIe siècle
  Au haut du second feuillet de garde, coté 63, on lit: Este cartapacio de la lengua matalzingue es del uso de Fray Antonio de Villanueva...
  Fol. 64. Table de l’ensemble du recueil de sermons, dont il n’y a ici que la seconde partie, débutant (fol. 69): Escomienza las 4 dominicas del Advento, la prima dominica de la venida de Christo... Erunt signa in sole et luna, et stellis. Luc. 21...
  Au début et à la fin (fol. 69 et 285), la mention “Es de la libreria de S. Luca P. Francisco Vergar”
  Microfilm noir et blanc pour la cote américain 22, cote de consultation identique à la cote de l’original. MFILM Américain 22. Cote de la matrice (pour commander une reproduction): R 156507.
- Prières du matin en langue mikkemak, Américain 23; Ancien Impr. X + 1613. B.; Papier. 8 feuillets. 175 x 122 mm. Cartonné; 1613
  Fol. 8. Prières du soir. – De même main que le manuscrit Américain 18.
  Le manuscrit comporte les indications suivantes: X + O (1613; B) en bas de la page de titre, et: X + O (1613; A) Piere à la page 9. On retrouve également, en tête de cette page 9, le célèbre JHS surmonté d’une croix centrale, propre à la Compagnie de Jésus.
  Paul-André Dubois, dans son De l’oreille au cœur: naissance du chant religieux en langues amérindiennes …, Septentrion, 1997, p. 52, date le document de 1613 et indique qu’il pourrait être du jésuite Pierre Biard (1567 – 1622).
  Paul-André Dubois, dans son De l’oreille au cœur: naissance du chant religieux en langues amérindiennes..., Septentrion, 1997.
- Idiome des Indiens Baures ou Bauros, du nord-est de la province de Mojos, Bolivia, Américain 24; Papier. 96 feuillets. 265 x 195 mm. Demi-reliure; XIXe siècle
  Vocabulaire (fol. 3-16) et grammaires: Fol. 1. Gramatica, avec à la fin la signature biffée de: Francisco de Asis Coparcari.
  Fol. 57. Arte de la lengua baure, escrito por el P. Antonio Magio, de la Compañia de Jesus,... año 1749.
  Provient d’Alcide d’Orbigny.
  Antonio Magio; Lucien Adam (éd.); Charles Leclerc (éd.), Arte de la lengua de los Indios Baures de la provincia de los Moxos, Paris: Maisonneuve, 1880, III-118 p. (Bibliothèque linguistique américaine; 7).
  Arte y vocabulario de la lengua chiquita... / por L. Adam,... y V. Henry,... Arte de la lengua de los Indios Baures de la provincia de los Moxos / conforme al manuscrito original del P. Antonio Magio,... Grammaires et vocabulaires roucouyenne, arrouagué, piapoco et d’autres langues de la région des Guyanes / par MM. J. Crevaux, P. Sagot, L. Adam, Nendeln: Kraus reprint, 1968, [152-121-291] p. (Bibliothèque linguistique américaine; 6-8).
- Idiomes des Indiens Araucanos et Pampas, ou Puelches, Américain 25; Papier. 65 feuillets. 265 x 205 mm. Demi-reliure; XIXe siècle
  Vocabulaire des “Indiens Araucanos, du pied des Indes (fol. 2)
  Vocabulaire du haut du Rio Negro (fol. 7)
  Vocabulaire des Pampas du sud de Buenos-Ayres (fol. 19)
  Idiome des Indiens Pampas du sud, au Rio Negro (fol. 29)
  Idiome des Indiens Pampas, ou Puelches (fol. 40)
  Vocabulaire puelche et français (fol. 50).
- Idiomes des Indiens de la République Argentine, Américain 26; Papier. 49 feuillets. 265 x 205 mm. Demi-reliure; XIXe siècle
  Vocabulaire des Indiens Abipones du Grand Chaco (fol. 1)
  Vocabulaire des Indiens Bocobis (fol. 9)
  Vocabulaire des Indiens du Grand Chaco, dits Matacos, Bejosos et Mathaguavos, pris d’un ancien manuscrit des Jésuites, à un couvent près Tarija (fol. 22)
  Vocabulaire des Indiens Tobas, au Grand Chaco (fol. 31).
- Idiomes des Indiens de Bolivie, Américain 27; Papier. 32 feuillets. 265 x 205 mm. Demi-reliure; XIXe siècle
  Vocabulaire des Indiens Covareca (fol. 1)
  Vocabulaire des Indiens Caruminacas (fol. 7)
  Vocabulaire des Indiens Sarabeca (fol. 12)
  Vocabulaire de la mission de Sa Ana, province de Chiquitos (Bolivia).
  Provient d’Alcide d’Orbigny
- Idiomes des Indiens de Bolivie, Américain 28; Papier. 112 feuillets. 265 x 190 mm. Demi-reliure; XIXe siècle
  Vocabulaires des Indiens Canichanas, du centre de la province de Mojos (fol. 1)
  Vocabulaires des Indiens Cayuvavas, du nord de la province de Mojos (fol. 13)
  Vocabulaires des Indiens dits Chacuras ou Quitémocas, des rives du Rio blanco, au S. E. de la province de Mojos (fol. 28)
  Vocabulaires des Indiens Movimas, au centre de la province de Mojos (fol. 43)
  Vocabulaires des Indiens Muchojeoné, au N. E. de la province de Mojos (fol. 57)
  Vocabulaires des Indiens Pacaguaras, beaucoup plus au nord que les confins de Mojos (fol. 73)
  Vocabulaires des Indiens Ité ou Iténes, du nord de la province de Mojos (fol. 88)
  Vocabulaires des Indiens Itomamas, du nord de la province de Mojos (fol. 100).
- Idiomes des Indiens du Brésil, Américain 29; Papier. 16 feuillets. 262 x 202 mm. Demi-reliure; XIXe siècle
  Vocabulaires des Indiens Botocudes [ou Buticudes] du Certon au Brésil (fol. 1 et 7).
- Idiomes des Indiens Patagons, Américain 30; Papier. 45 feuillets. 265 x 205 mm. Demi-reliure; XIXe siècle
  Vocabulaires des Indiens dits Tehuelches ou Patagons, du Rio negro et plus au sud (fol. 1 et 13). – Vocabulaire téhuelche et français (fol. 23 et 29).
- Idiomes des Indiens ou naturels des provinces des Chiquitos et Mojos, Américain 31; Papier. 49 feuillets. 320 x 220 mm. Demi-reliure; Début: La langue des Galibis a des verbes, des noms…
  I. Vocabulaires Mojos: Chapacura, Muchogeone, Baures, Itonama, Cayubaba, Ité, Tapaguara, Movima, Canichana, Moja.
  II. Vocabulaires Chiquitos: Chiquita, Guarañoca, Samuca, Otuqué, Morotoca, Sarabeca, Poturera, Curuminaca, Covareca, Quitemoca, Cuciquia, Paunaca, Paiconeca et Guaraya.